臺灣高等法院臺中分院民事判決
110年度重上字第132號
上  訴  人  蕭永井  
訴訟代理人  高進棖律師
被上訴人    鴻勁精密股份有限公司（即有弘紙業股份有限公司
            之承當訴訟人）

法定代理人  謝旼達  
被上訴人    有弘紙業股份有限公司

法定代理人  吳來福  
共      同
訴訟代理人  林民凱律師
上列當事人間請求塗銷抵押權登記等事件，上訴人對於中華民國
110年3月22日臺灣臺中地方法院109年度重訴字第474號第一審判
決提起上訴，本院於111年3月29日言詞辯論終結，判決如下：
    主  文
上訴駁回。
第二審訴訟費用由上訴人負擔。
    事實及理由
壹、程序事項
    按訴訟繫屬中為訴訟標的之法律關係，雖移轉於第三人，於
    訴訟無影響。但第三人如經兩造同意，得聲請代當事人承當
    訴訟。僅他造不同意者，移轉之當事人或第三人得聲請法院
    以裁定許第三人承當訴訟。民事訴訟法第254條第1項定有明
    文。本件被上訴人有弘紙業股份有限公司（下稱有弘公司）
    訴請確認上訴人於民國87年9月17日在其所有如原判決附表
    所示不動產(下稱系爭不動產)設定擔保債權額為新台幣(下
    同)5000萬元之第二順位抵押權(下稱系爭抵押權)所擔保之
    債權不存在，及系爭抵押權應予塗銷。嗣於本院審理中之11
    1年2月11日以買賣為登記原因，將系爭不動產所有權移轉登
    記予鴻勁精密股份有限公司(下稱鴻勁公司)，鴻勁公司因而
    具狀聲請承當訴訟，並提出系爭不動產之登記謄本與有弘公
    司同意書為據(本院卷二第25至85頁)，核無不合，應予准許
    。又鴻勁公司係以前揭原因聲請承當訴訟，是其所承當者僅
    限於系爭抵押權應予塗銷部分之訴訟，而不及於確認系爭抵
    押債權不存在部分，該確認抵押債權不存在部分之訴訟仍應
    由有弘公司進行，併予敘明。 
貳、實體部分
一、被上訴人主張：上訴人於87年9月17日在有弘公司所有之系
    爭不動產上設定系爭抵押權，但有弘公司與上訴人間並無實
    質金錢借貸關係，無從發生抵押權登記之效果，且系爭抵押
    權存續期間為87年9月11日至97年9月11日，亦已逾越時效。
    爰依民法第767條第1項中段規定，聲明求為：㈠確認上訴人
    就系爭抵押權所擔保之債權不存在。㈡上訴人應將系爭抵押
    權登記塗銷。㈢願供擔保，請准宣告假執行。
二、上訴人則以：
　　有弘公司與甲○紙廠股份有限公司(下稱甲○公司)為從屬、控
    制公司關係，甲○公司於97年11月5日經台灣雲林地方法院(
    下稱雲林地院)以97年度破字第4號裁定宣告破產，伊對甲○
    公司申報破產債權合計8994萬7568元。依臺北高等行政法院
    95年度訴字第3993號判決可知，伊確有將個人買入廢紙轉賣
    甲○公司之營利所得，利用社員分散所得。系爭抵押權及其
    擔保之債權係有弘公司承擔甲○公司對伊之債務而為共同債
    務人。有弘公司倘否認，自應負舉證之責。又系爭抵押權登
    記存續期間係自87年9月11日起至97年9月11日止，可見伊對
    有弘公司之債權可得行使時間為97年9月11日，時效應自斯
    時起算，故系爭抵押權並未罹於時效。況伊已依法向甲○公
    司申報破產債權，依民法第129條第2項第3款規定，亦發生
    中斷時效之效力。另系爭抵押權為普通抵押權，並無民法第
    881條之15規定之適用等語，資為抗辯。　
三、經原審為有弘公司勝訴之判決，上訴人提起上訴，上訴聲明
    ：㈠原判決廢棄。㈡被上訴人在第一審之訴駁回。被上訴人
    答辯聲明：上訴駁回。
四、兩造不爭執事項
　㈠上訴人於87年9月17日在有弘公司所有系爭不動產設定第二順
    位抵押權，擔保債權總金額為5000萬元(即系爭抵押權)。
　㈡有弘公司為甲○公司之子公司，而甲○公司因積欠債務無法清
    償，業經雲林地院以97年度破字第4號民事裁定宣告破產，
    目前破產程序尚未終結。
　㈢甲○公司破產管理人乙○○會計師109年11月5日函及附件即「甲
    ○紙廠公司分配表方案1初稿摘錄(尚未核定)」，均無意見。
    　
五、本件爭點  
　㈠上訴人於上揭時間在有弘公司所有系爭不動產設定系爭抵押
    權，是否基於有弘公司及甲○公司間之債務承擔契約，即系
    爭抵押權所擔保之債權為上訴人對於甲○公司之債權？
　㈡有弘公司主張系爭抵押權所擔保債權均已罹於消滅時效，是
    否可採？
　㈢有弘公司訴請確認上訴人在系爭不動產設定系爭抵押權所擔
    保之債權不存在，是否有據？
　㈣鴻勁公司依民法第767條第1項中段規定，請求上訴人塗銷系
    爭抵押權登記，是否有理由？
六、法院之判斷：
  ㈠按確認法律關係不存在之訴，如被告主張其法律關係存在時
    ，應由被告負舉證責任。抵押權為擔保物權，以擔保之債權
    存在為前提，倘擔保債權並未發生，抵押權即失所附麗，縱
    有抵押權登記，亦屬無效，抵押人得請求塗銷。而一般抵押
    權成立上之從屬性，僅關乎該抵押權之效力，且當事人為借
    款債務設定一般抵押時，先為設定登記，再交付金錢之情形
    ，所在多有，自不得因已為設定登記，即反推已交付金錢或
    指已交付金錢為常態事實。故抵押人主張借款債權未發生，
    而抵押權人予以否認者，依首開說明，仍應由抵押權人負舉
    證責任(參見最高法院103年度台上字第393號民事裁判意旨)
    。
　㈡有弘公司與上訴人間雖有設定系爭抵押權，然尚無證據顯示
    有實際金錢往來借貸或其他法律關係，系爭抵押權所擔保之
    債權確不存在：
　　⒈有弘公司為甲○公司持股百分之99.8之轉投資公司，甲○公
      司與有弘公司間具有控制、從屬關係。
　　⒉甲○公司雖自87年間起即因財務周轉困難而對外積欠債務，
      並自88年6月間起進入重整程序，嗣因重整不成而於97年1
      1月5日經雲林地院以97年度破字第4號民事裁定宣告破產
      ，目前破產程序仍未終結。而有弘公司在上揭期間仍有營
      業實績之事實，亦提出該公司88-89、96-97年度經會計師
      簽證之財務報表等資料為證，足見甲○公司雖為有弘公司
      之母公司，對有弘公司具有控制關係，但有弘公司及甲○
      公司仍屬各自獨立之二家公司，即使甲○公司於上揭期間
      先後進入重整及破產程序，仍不影響有弘公司之實質獨立
      經營甚明。
　　⒊上訴人對於其與有弘公司間並無實質金錢借貸及營業交易
      等節並未爭執，其雖主張有弘公司有承擔甲○公司之債務
      云云，惟為有弘公司所否認。經查：
　　　⑴有弘公司主張系爭抵押權擔保債權總金額為5000萬元，
        而上訴人對甲○公司申報破產債權金額僅471萬3563元，
        故系爭抵押權所擔保債權應非上訴人對於甲○紙廠公司
        之應收貨款債權等情，並提出上訴人之破產債權申報書
        1紙為證(原審卷第127頁)。
　　　⑵上訴人雖抗辯系爭抵押權所擔保之債權包括伊與壬○○○回
        收社對甲○公司之債權在內，金額約有4671萬7466元等
        語，復以甲○公司破產管理人110年11月5日函覆資料為
        其依據(原審卷第281至305頁)，惟依上訴人提出被證4
        即壬○○○回收社之內政部合作社登記證，其上記載理事
        主席為上訴人(原審卷第177至179頁)，且依合作社法第
        2條規定：「合作社為法人。」，可知壬○○○回收社之組
        織型態既為法人，而上訴人為壬○○○回收社之對外代表
        人，因法人與法人之代表人在法律上屬於各別獨立之權
        利義務主體，各具有不同之人格，二者自不得混為一談
        。
　　　⑶按「第三人與債權人訂立契約承擔債務人之債務者，其
        債務於契約成立時，移轉於該第三人。」、「第三人與
        債務人訂立契約承擔其債務者，非經債權人承認，對於
        債權人不生效力。」、「前條債務人或承擔人，得定相
        當期限，催告債權人於該期限內確答是否承認，如逾期
        不為確答者，視為拒絕承認。債權人拒絕承認時，債務
        人或承擔人得撤銷其承擔之契約。」、「就他人之財產
        或營業，概括承受其資產及負債者，因對於債權人為承
        受之通知或公告，而生承擔債務之效力。」、「營業與
        他營業合併，而互相承受其資產及負債者，與前條之概
        括承受同，其合併之新營業，對於各營業之債務，負其
        責任。」，民法第300條、第301條、第302條、第305條
        第1項及第306條分別設有規定。又「債務承擔，有免責
        的債務承擔及併存的債務承擔之別，前者於契約生效後
        ，原債務人脫離債務關係(即民法第300條規定之情形)
        ，後者為第三人加入債務關係與原債務人併負同一之債
        務，而原債務人並未脫離債務關係(學說上稱為重疊的
        債務承擔)。」(參見最高法院73年度台上字第2531號民
        事裁判意旨)。另「債務承擔，不論為免責的債務承擔
        或約定之併存的債務承擔(重疊的債務承擔)，均必以第
        三人與債權人互相表示意思一致，為成立該承擔契約之
        前提。苟無該承擔債務之合致意思表示，縱第3人基於
        其他原因(例：民法第268條所定之第三人負擔契約)，
        須對債權人為給付，自非屬於債務承擔。」(參見最高
        法院86年度台上字第2700號民事裁判意旨)。
  　　　①依前揭說明，債務承擔之種類有免責的債務承擔及併
          存的債務承擔(概括承受、營業合併等) 之區別，而
          上訴人抗辯之債務承擔究指何項型態，尚有未明。
　　　　②復參酌有弘公司與甲○公司仍係各自獨立之二家公司，
          並無概括承受或營業合併之情形，且在甲○公司經雲
          林地院裁定破產宣告後，上訴人亦係向甲○公司之破
          產管理人申報破產債權等情事。有弘公司既否認有何
          債務承擔情事存在，依民事訴訟法第277條前段規定
          舉證責任分配原則，自應由上訴人就該債務承擔契約
          究於何時成立？成立於何人間(兩造間、有弘公司與
          甲○紙廠公司間)？債務承擔契約內容(僅承擔對有弘
          公司之債務，或係同時承擔甲○紙廠公司全部之債務)
          ？是否有簽訂書面契約？等有利於己事實負舉證責任
          ，但上訴人並未就上開債務承擔契約之有利事實舉證
          證明，即難採信。
        ③原審曾依上訴人聲請向甲○公司破產管理人函詢有弘公
          司及甲○公司間是否有債務承擔情事？有弘公司所有
          系爭不動產是否列為破產財團？經破產管理人函覆稱
          ：「查無有弘公司以『債務承擔』方式承擔甲○公司之
          債務之相關文件。甲○公司持有有弘公司99.8%之股權
          ，故甲○公司係將有弘公司之股權價值列入破產財團
          。」等語，亦即在甲○公司破產程序，並無有弘公司
          以「債務承擔」方式承擔甲○公司債務之情事。且僅
          因甲○公司為有弘公司之控制公司，遂將有弘公司「
          股權價值」列為破產財團之一部分，而非將有弘公司
          之實體財產(如系爭不動產)列為破產財團，益見甲○
          公司對上訴人所負債務與有弘公司無關，更無債務承
          擔之情形甚明。
       ⑷原審曾依上訴人聲請訊問證人丙○○(曾任有弘公司之董
         事長及甲○公司總經理)、丁○○(曾任有弘公司經理)等
         二人，並於本院聲請傳訊證人即代書戊○○、會計師己○
         ○、庚○○、有弘公司會計辛○○等人。
　　　　 ①證人丙○○於原審證稱：「我曾擔任甲○紙廠公司總經
           理，約於87年3月間即甲○紙廠公司退票同年卸任，
           卸任後轉為總監職務，甲○紙廠公司確有積欠被告（
           即上訴人）販賣廢紙款項。……。我於87年間曾擔任
           原告（即有弘公司）公司董事長，但僅是法人代表
           ，不負責公司經營管理，當時原告是由丁○○經理負
           責管理。至於原告當時是否有承擔甲○紙廠公司對外
           積欠之債務，因我未接觸原告公司財務問題，不清
           楚。另系爭抵押權設定登記申請書上之『丙○○』印文
           是我的印鑑章，而該枚印鑑章係由原告公司財務人
           員保管，而系爭抵押權設定登記過程我未參與，當
           年有無召開董事會做成決議，我不清楚。另我在甲○
           紙廠公司退票前即已卸任總經理，不清楚原告公司
           是否有債務承擔甲○紙廠公司積欠被告及壬○○○回收
           社債務之情事，亦無任何人向我報告此事。」等語(
           原審卷第314至316頁)。
　　　   ②證人丁○○於原審證稱：「我曾於80年至85年11月間在
           原告公司擔任經理職務，87年5月間再由甲○紙廠公
           司調回原告公司擔任協理職務，系爭不動產於82年
           間設定第1順位抵押權予第一銀行乙事是總公司處理
           的，我當時係負責生產銷售，至於87年間設定系爭
           抵押權乙事，我不清楚，亦未經手，究竟是公司那
           個部門處理，我不清楚。……。丙○○是原告公司於87
           年間之董事長，我當時並未參與原告公司財務問題
           ，原告公司財務應係總公司財務部門人員處理，而
           總公司財務主管係何人，我不清楚，亦未參與原告
           公司財務報表之編製及經手，且兩造間關於系爭抵
           押權設定乙事，我也不清楚。」等語(原審卷第398
           至400頁)。
　　　　 ③依證人丙○○、丁○○等2人上揭證述內容，並無法證明
           有弘公司曾有債務承擔甲○公司積欠上訴人及壬○○○
           回收社債務之情事，亦無法證明系爭抵押權所擔保
           之債權究竟為何。     
　　     ④至於證人戊○○、己○○、庚○○、辛○○等人於本院證述之
           內容，充其量僅能證明有系爭抵押權之設定，而無
           法證明有抵押債權之存在。
　　　㈢本件既認定系爭抵押權所擔保之債權並未發生，系爭抵
        押權自無從存在，已如前述，則被上訴人主張系爭抵押
        權所擔保之債權已罹於消滅時效，或系爭抵押權已經過
        除斥期間而消滅等部分，即無再予論述之必要。
　　　㈣按所有人對於妨害其所有權者，得請求除去之，民法第7
        67條第1項中段設有規定。此所謂妨害者，係指以占有
        以外方法，客觀上不法侵害所有權或阻礙所有人之圓滿
        行使其所有權之行為或事實而言。而所謂「不法」，僅
        須所有人對於行為人之妨害，於法令上並無容忍之義務
        為已足，並非以行為人之妨害具有刑事責任或有民事上
        無效、得撤銷事由為必要(參見最高法院88年度台上字
        第2420號民事裁判意旨)。依前所述，抵押權為擔保物
        權，以擔保之債權存在為前提，倘擔保債權並未發生，
        抵押權即失所附麗，縱有抵押權登記，亦屬無效，抵押
        人得請求塗銷。有弘公司與上訴人間於87年9月間即系
        爭抵押權設定登記前、後，並無實際金錢往來借貸或其
        他法律關係存在，系爭抵押權所擔保之債權並未發生，
        則系爭抵押權顯然無從存在，且已妨礙鴻勁公司就系爭
        不動產所有權之完整性，則鴻勁公司依民法第767條第1
        項中段規定，請求上訴人將系爭不動產上之系爭抵押權
        設定登記予以塗銷，於法有據。
      ㈤綜上所述，上訴人雖於系爭不動產設定登記系爭抵押權
        ，然上訴人無法提出系爭抵押權所擔保債權確實存在之
        證據資料，依抵押權從屬性，系爭抵押權所擔保之債權
        既未發生，系爭抵押權即無從依附，故有弘公司訴請確
        認系爭抵押權所擔保之債權不存在，及鴻勁公司請求上
        訴人塗銷系爭抵押權設定登記，均有理由，應予准許。
        原審就此為上訴人敗訴之判決，於法並無不合。上訴意
        旨指摘原判決不當，求予廢棄改判，為無理由，應駁回
        其上訴。
　　　㈥本件事證已臻明確，兩造其餘主張與攻擊防禦方法及所
        提證據，經審酌後核與判決結果不生影響，爰不逐一論
        列，併此敘明。　　
七、據上論結，本件上訴為無理由，依法判決如主文。　　　
中　　華　　民　　國　　111 　年　　4 　　月　　12　　日
              民事第七庭    審判長法　官  王  銘
                                  法　官  高英賓
                                  法　官  張國華
正本係照原本作成。
如不服本判決，須於收受判決送達後20日內向本院提出上訴書狀
，其未表明上訴理由者，應於提出上訴後20日內向本院提出上訴
理由書狀（均須按他造人數附具繕本）。因疫情而遲誤不變期間
，得向法院聲請回復原狀。
上訴時應提出委任律師為訴訟代理人之委任狀。具有民事訴訟法
第466條之1第1項但書或第2項之情形為訴訟代理人者，另應附具
律師及格證書及釋明委任人與受任人有該條項所定關係之釋明文
書影本。如委任律師提起上訴者，應一併繳納上訴審裁判費。

                                  書記官  柯孟伶
　　　　　　　　　　　　　　　　　
中　　華　　民　　國　　111 　年　　4 　　月　　12　　日